臺灣高等法院民事判決　　　　　　　　　　94年度再字第22號
再審　原告　乙○○
訴訟代理人　陳玉玲律師
再審　被告　甲○○
上列當事人間侵權行為損害賠償事件，再審原告對於中華民國94
年3月1日本院93年度上字第537號確定判決提起再審，本院判決
如下：
    主  文
再審之訴駁回。
再審訴訟費用由再審原告負擔。
    事實及理由
一、按再審之訴顯無再審理由者，得不經言詞辯論，以判決駁回
    之，民事訟訴訟法第502條第2項定有明文。
二、再審原告主張：其於本院93年度上字第537號侵權行為損害
    賠償事件審理程序（下稱前訴訟程序）業已主張再審被告受
    有「肛門周圍膿瘍及壞死」及「手術清創及結腸造口術後，
    砷中毒併周邊神經病變」之傷害，與再審原告所提供之民俗
    治療間，並無相當因果關係存在。查榮民總醫院民國（下同
    ）92年2月21日北總內字第21444號函附件二「中藥鑑定結果
    」係認定再審原告使用之外敷中藥中「深藍色藥粉含有鉛
    71.9PPM、汞4．67PPM及砷13.3PPM」等重金屬成分，惟同一
    函文亦肯認含有害金屬之中藥口服毒性大，外用則多半吸收
    不佳。事實上，自91年4月23日起至同年月29日止，再審被
    告係以「吸收不佳」之方式接受深藍色藥粉之治療，且療程
    僅區區7日（共施用12次）；若以每次施藥量為1公克 ( 實
    際施藥量僅約0．24公克)及假設每次外用吸入全部0．0133
    毫克之砷及0．00467毫克之汞，則計算7天療程所吸入之砷
    成分總量最高不過為0.1596毫克，汞成分最高不過為0.056
    毫克，甚為微量，實不足造成再審被告罹患砷中毒並周邊病
    變之嚴重後果。本院93年度上字第537號確定判決（下稱原
    確定判決）引用榮民總醫院93年9月15日北總企字第
    0930011046號函附件一「問一」之說明：「會診臨床毒物科
    91年5月28日尿液金屬分析檢查證實病人的尿砷及尿汞增加
    (尿砷濃度大幅升高達541ug/gCr、汞濃度稍微升高為16.2
    ug/day)。尿液金屬分析檢查需時較久，約需1至2星期，故
    於91年6月2日得到初步結果及診斷，6月3日開始以金屬螯和
    劑治療後，發現尿液砷、汞確實大幅增加（尿砷最高濃度達
    826.7ug/gCr、尿汞最高濃度達121.3 ug/L)，最後才能確定
    診斷為砷及汞中毒併發多發性周邊神經病變」。是若再審原
    告之民俗療法引起再審被告上開砷中毒反應，則再審被告吸
    入之藥粉砷含量理應高於上開尿砷及尿汞檢測之濃度以上。
    然查，再審原告外敷藥7天療程砷總含量僅0.1596毫克，而
    再審被告尿砷含量卻高達0.8267毫克之鉅；再審原告之深藍
    色藥粉汞成分總量不過0.0560毫克，再審被告尿汞濃度反而
    高達0.1213毫克，適足證明再審被告所受「砷中毒併週邊神
    經病變」，與再審原告施用外敷中藥間確無因果關係存在。
    況依上開榮民總醫院同一附件「問三」說明：「中毒初期，
    血砷及血汞迅速上升，數小時至數日內很快下降，尿砷及尿
    汞也會快速上升，然後逐漸減少。．．．個案接受尿液金屬
    檢查，在停止中藥暴露後3星期之後，仍顯示砷及汞太高；
    此點表示先前濃度可能更高。」足證再審被告「重金屬中毒
    併周邊神經病變」發病時，其體內所累積之尿砷及尿汞濃度
    應高於0．8267毫克及0．1213毫克之上，此乃原確定判決對
    於再審原告所提重要證據漏未審酌，其有違誤，彰彰明甚。
    又再審原告將本案例與榮民總醫院提出Mitchell CAW報導一
    位韓國33歲女性病患使用口服中藥之文獻資料相較，得出下
    開有利於聲請人之事證：1.該口服中藥每公克含鉛量26.4
    毫克及砷9.65毫克，每日以吸收較佳之口服方式服用3次，
    約5.35公克之中藥，服藥期間的1個月，每日約服下鉛140毫
    克及砷50毫克，該病患服下共約160.5公克之中藥，內含鉛
    4200毫克及砷1500毫克，而導致中毒。2.本案深藍色藥粉砷
    含量為13.3ppm，若以上開服入含砷總量1500毫克之中藥而
    導致砷中毒之女士案例作為計算基準，則再審被告應敷用約
    112公斤劑量之外敷藥，始有吸入足量之砷引發中毒之可能
    ，而前訴訟程序卷附台大醫院93年9月14日函亦說明：「若
    以服下1500毫克之砷來計算，則需服下此外敷藥112782公克
    」，益證以再審原告每次敷用藥量不過0.3公克，一天約0.6
    公克計算，要引發砷中毒反應，需長達500年之久，故再審
    原告之外敷藥與再審被告罹患砷中毒併週邊神經病變之傷害
    間顯無因果關係存在，然原確定判決就此有利於再審原告之
    重要證據，未置一詞，即逕為再審原告敗訴之判決，自有違
    誤。爰依民事訴訟法第497條規定提起本件再審之訴等語，
    並聲明：(一)原確定判決不利於再審原告部分廢棄。(二)廢棄部
    分，再審被告在第一審之訴駁回。
三、按對於第二審確定終局裁判，如就足影響於判決之重要證物
    漏未斟酌者，得依民事訴訟法第497條規定，提起再審之訴
    。經查：
  (一)再審原告主張原確定判決漏未斟酌足以影響於判決之重要證
    物，其一為再審原告在前訴訟程序於94年2月3日所提出之言
    詞辯論狀記載：「(一)查上訴人（即再審原告）使用於被上訴
    人（即再審被告）之藍黑色粉末，係由清黛、麝香及紅丹等
    三樣純中藥組合而成，並未添加其他化學藥物。榮民總醫院
    92年2月21日北總內字第21444號函附件二『二、中藥鑑定結
    果」固認定：『深藍色藥粉含有鉛71.9PPM、汞4.67PPM及砷
    13.3PPM』等重金屬成分 (按『1PPM』為1微克，亦即『1PPM
    』相當於0.0001毫克及0．000001公克)，意指該藍黑色粉末
    每1公克含有0.0133毫克之砷、0.00467毫克之汞及0.0719毫
    克之鉛成份，合先陳明。(二)惟榮民總醫院同一函示亦肯認『
    含有害金屬之中藥口服的毒性大，外用則多半吸收不佳』。
    事實上，自91年4月23日起至同年月29日止被上訴人接受深
    藍色藥粉為外敷而非口服，療程僅7日（前5天早晚各1次、
    後2天每天1次，共施用12次）；若假設以每次施藥量為1公
    克（實際施藥量僅約0.24公克)，再假設被上訴人每次『外
    用吸入』全部0.0133毫克之砷及0.00467毫克之汞（按依榮
    民總醫院之意見，外用多半吸收不佳，故全數吸入萬萬不可
    能），則累計7天療程所吸入深藍色粉末之砷成分總量應
    0.1596毫克（相當於159.6ppm，汞成分應為0.056毫克（相
    當於56ppm），其吸入之微量，顯而易見」（見本院卷第39
    頁，本院93年度上字第537號卷(二)第83頁三、(一)、(二)所載）
    。惟查，再審原告於上開書狀所載，乃係其就榮民總醫院92
    年2月21日北總內字第21444號函示內容所為陳述，非屬證物
    ，是再審原告以原確定判決未採其所陳述之上開意見，而認
    原確定判決有民事訴訟法第497條所定再審事由，於法自有
    未合，而不可取。
  (二)再審原告主張原確定判決漏未斟酌足以影響於判決之重要證
    物，其二為前訴訟程序卷附台大醫院93年9月14日函文（見
    本院卷第40頁）。經查，榮民總醫院92年2月21日北總內字
    第21444號函附件一就「病患使用中藥與其疾病之關聯性為
    何？」（即問三）所為說明係：「1.病患所發生的疾病為(1)
    肛門周圍嚴重壞死及膿瘍；(2)多發性周邊神經病變；(3)痛風
    性關節炎。前兩項，我們高度懷疑為外用中藥所引起。2.文
    獻上確有少數個案報導提及使用中藥治療痔瘡，而造成金屬
    中毒。如Mitchell CAW報導一位33歲韓國女性病患使用口服
    中藥製劑（含鉛及砷）治療痔瘡，連續服用１個月，產生腸
    胃不適、貧血、關節痛、感覺異常、肢體無力，其後診斷為
    鉛中毒及砷中毒。Vannaprasahts報導一位38歲泰國男性病
    患使用中藥肛門塞劑（含砷）4日，遂漸產生進行性肢體麻
    木疼痛、四肢無力，3個月後診斷有周邊神經病變，其後證
    實為砷中毒。另外香港地區亦曾發生病患使用中藥肛門塞劑
    治療痔瘡，最後造成肛門壞死、功能喪失而必須使用人工肛
    門。3.病患使用中藥包括外用肛門塞劑及口服中藥。外用藥
    主要含鉛，但也含有部分汞、砷；口服中藥含汞．．．外用
    藥使用時間為兩星期，由於直腸黏膜對部分金屬的吸收較好
    ，且病患在肛門受損已產生傷口之下，吸收可能更多；因此
    其致病較可能為外用中藥」（見台灣宜蘭地方法院91 年度
    訴字第408號卷第152頁）。是榮民總醫院上開說明僅係引用
    文獻所載使用中藥治療痔瘡而造成金屬中毒之病例資料，作
    為診斷再審被告所患上述疾病之致病原因參考，其並未明示
    依該等病例，患者須服用多少劑量之含砷中藥始會引發砷中
    毒反應。而本院於前訴訟程序固依再審原告之聲請，函請台
    大醫院說明：(一)依榮民總醫院上開函示所附Mitchell CAW報
    導，該名33歲韓國女性病患口服中藥每一製劑中所含汞、砷
    成分多少？(二)該名病患係服入總量多少公克之中藥製劑，且
    所吸入之中藥製劑中汞、砷總含量為若干公克而導致重金屬
    中毒？(三)若以上開文獻資料中之女性病患所吸入導致中毒之
    汞、砷總含量值作為估算標準，則以一病患外敷藥劑中重金
    屬含量為「汞4.67ppm」、「砷13.3ppm」可完全被人體吸入
    作為前提，是否可計算出該病患要使用多少公克之外敷藥劑
    ，始有造成類似上開文獻中汞、砷重金屬中毒之可能？(四)若
    以外敷中藥之重金屬含鉛量為12200ppm、而汞、砷含量僅
    4.67ppm、13.3ppm，同時施用於同一病患，是否會出現該病
    患有汞、砷中毒，而毫無鉛中毒之癓狀？等事項（見本院93
    年度上字第537號卷(一)第144、145、156、157頁），經台大
    醫院以上開函文回覆：「(一)據附件文獻所述，該口服中藥每
    公克含鉛26.4毫克及砷9.65毫克，並未提及含有汞。(二)依據
    附件文獻所載，該病患每日服用約5.35公克之中藥，服藥時
    間為1個月，每日約服下鉛140毫克及砷50毫克。據此估計，
    該病患共服下160.5公克之中藥，內含鉛約4200毫克及砷
    1500毫克。(三)由於附件文獻中並未提及汞中毒，故以砷之含
    量作為計算依據。13.3ppm的砷乃指每公克之外敷藥中含有
    13．3微克（即0．0133毫克)的砷。若以服下1500毫克之砷
    來計算，則須服下此外敷藥112782公克。(四)附件文獻中並未
    提及汞中毒，且文中病患為口服造成鉛砷中毒。有關中藥所
    含多種重金屬於外敷情況下之吸收是否與口服不同、是否有
    些重金屬較易由外敷吸收而致中毒等相關問題，由於中藥研
    究非屬本院專長，故而無法回答」（見本院93年度上字第
    537號卷(一)第173、174頁）。則依台大醫院上開說明，其僅
    係計算該名韓國女性病患口服中藥總劑量中含砷重量，以再
    審原告提供予再審被告外敷中藥含砷比例，計算所須使用該
    外敷中藥之總重量而已，並未說明再審被告須吸入與該名韓
    國女性病患所吸入等重之砷成分始會引發砷中毒反應。何況
    ，再審被告與該名韓國女性病患之健康情形、個人體質、使
    用中藥方式等均不相同，故尚不能僅以再審被告使用再審原
    告所提供之外敷中藥，其含砷重量較該韓國女性病患所使用
    口服中藥含砷重量為低一節，即足推認再審被告使用再審原
    告所提供之上開外敷中藥不可能引發再審被告產生砷中毒之
    事實。準此，上開台大醫院函示內容實不足以影響原確定判
    決之結果，是原確定判決雖未加以斟酌，要與民事訴訟法第
    497條所定得據以提起再審之訴之要件不符。
四、綜上所述，原確定判決並無再審原告所主張之再審事由，再
    審原告提起本件再審之訴為顯無理由，應予駁回。
五、據上論結，本件再審之訴為顯無理由，依民事訴訟法第502
    條第2項、第78條判決如主文。
中　　華　　民　　國　　94　　年　　7 　　月　　6 　　日
                  民事第四庭審判長法　官  張劍男
　　　　　　　　　　　  　　　　　法　官  蔡芳齡
　　　　　　　　　　　  　　　　　法　官  彭昭芬
正本係照原本作成。
不得上訴。
中　　華　　民　　國　　94　　年　　7　　 月　 　7　　日
　　　　　　　　　　　　　　　　　書記官  丁華平
